【裁判字號】    98,訴,785
【裁判日期】    980428
【裁判案由】    撤銷贈與及所有權移轉
【裁判全文】
臺灣臺中地方法院民事判決  98年度訴字第785號
原      告  台新國際商業銀行股份有限公司
法定代理人  丁○○
訴訟代理人  乙○○
被      告  甲○○
            丙○○
上列當事人間請求撤銷贈與及所有權移轉登記等事件，本院於民
國98年4月14日言詞辯論終結，判決如下：
    主    文
被告甲○○與被告丙○○間於民國九十一年一月十六日就坐落台
中縣石岡鄉○○○段第一一二四地號、面積六九點七六平方公尺
、權利範圍二分之一之土地及其上建號第二五一號即門牌號碼台
中縣石岡鄉○○路三六一號二層樓、面積四七點四六平方公尺、
權利範圍二分之一之建物，所為贈與債權契約行為，暨於民國九
十一年三月十八日所有權移轉登記之物權行為，均應撤銷。
被告丙○○應將前項所示不動產（權利範圍二分之一），經臺中
縣東勢地政事務所以贈與為登記原因，於民國九十一年三月十八
日所為之所有權移轉登記予以塗銷。
訴訟費用由被告負擔。
    事實及理由
一、原告主張緣訴外人林素女於民國87年10月20日邀同被告甲○
    ○為連帶保證人，與原告簽立消費性房屋抵押借款暨擔保透
    支約定書，向原告借款新台幣（下同）300000元。詎渠等自
    90年8月2日起，即未依約繳付，尚積欠上開本金、利息及違
    約金，而被告甲○○為連帶保證人，自應負連帶清償之責。
    原告嗣並已依法對渠等提出本票裁定，且取得鈞院90年度票
    壹字第1997號民事本票裁定確定在案。而坐落台中縣石岡鄉
    ○○○段第1124地號、面積69點76平方公尺、權利範圍2分
    之1之土地及其上建號第251號即門牌號碼台中縣石岡鄉○○
    路361號2層樓、面積47點46平方公尺、權利範圍2分之1之建
    物（下稱系爭不動產），原為被告甲○○之財產，詎被告甲
    ○○為逃避原告強制執行系爭不動產，竟於91年1月16日以
    贈與為原因，而於91年3月18日將上開系爭不動產之所有權
    ，無償移轉登記予被告丙○○名下，惟被告甲○○贈與移轉
    系爭不動產所有權持分予被告丙○○時，尚積欠原告前開之
    債務，且當時被告甲○○並無其他財產，則上開無償移轉系
    爭不動產之脫產行為，有害於原告對被告甲○○之系爭債權
    ，原告依民法第244條第1項規定，得聲請本院撤銷贈與系爭
    不動產之債權行為與移轉所有權之物權行為。再者，依據民
    法第244條第4項之規定，原告聲請本院撤銷被告等間之上開
    債權與物權行為時，得命被告丙○○塗銷系爭不動產所有權
    登記，以回復原狀等語，並聲明判決如主文所示。被告等對
    有就系爭不動產辦理贈與移轉登記乙事並不爭執，惟聲明駁
    回原告之訴。
二、原告主張之上開事實，業據其提出消費性房屋抵押借款暨擔
    保透支約定書、系爭不動產登記簿謄本、異動索引清冊、院
    90年度票壹字第1997號民事裁定暨確定證明書為證，且經本
    院依職權函臺中縣東勢地政事務所查明被告等間就系爭不動
    產辨理所有權移轉之資料，經該地政事務所函覆，並檢附土
    地登記公務用謄本、土地登記申請書、地政規費徵收聯單、
    土地增值稅繳款書、土地增值稅免稅證明書、契稅繳款書、
    被告身分證明文件、贈與稅繳清證明書、土地所有權狀等件
    影本過院參辦，暨查詢被告甲○○財產總歸戶資料在卷可參
    ，而被告等對有就系爭不動產辦理贈與移轉登記乙事，亦不
    爭執，自堪認原告之主張為真實。
三、次按稱贈與者，謂當事人約定，一方以自己之財產無償給與
    他方，他方允受之契約。債務人所為之無償行為，有害及債
    權者，債權人得聲請法院撤銷之。債權人依前開規定聲請法
    院撤銷時，得並聲請命受益人回復原狀，民法第406條、第
    244條第1項與第4項本文分別定有明文。民法第244條之撤銷
    權之客體，包含債務人之債權行為與物權行為，債權人行使
    此撤銷權時，除得同時訴請撤銷債務人之債權行為與物權行
    為外，並可請求塗銷其所有權移轉登記（參最高法院42年台
    上字第323號、48年台上字第1750號及56年台上字第347號判
    例意旨）。準此，債權人撤銷債務人所為之無償行為者，須
    具備下列之條件：（一）為債務人所為之法律行為；（二）
    其法律行為有害於債權人；（三）其法律行為係以財產權為
    目的。另債務人之財產為債權人債權之擔保，債務人無償處
    分其財產，倘其資力不足清償債務時，勢必影響債務人清償
    能力，導致債權無法滿足，此為有害債權之行為。查被告甲
    ○○擁有前開系爭不動產外，並無其他任何財產，此有本院
    調閱稅務電子閘門資料查詢表在卷可參，且為被告甲○○自
    陳在卷，因此，就被告甲○○之資力而言，被告等間就系爭
    不動產所為之贈與行為與所有權移轉行為，顯然不利被告甲
    ○○清償原告300000元之系爭債權，故堪認被告等間就系爭
    不動產所為之贈與行為與所有權移轉行為，已使被告甲○○
    陷於無資力，致原告向被告甲○○索償無著，核屬有害於原
    告系爭債權之行為至明。
四、又參酌民法第244條第1項與第2項規定，前者謂債務人所為
    之無償行為，有害及債權者，債權人得聲請法院撤銷之。後
    者則稱債務人所為之有償行為，於行為時明知有損害於債權
    人之權利者，以受益人於受益時，亦知其情事者為限，債權
    人得聲請法院撤銷之。比較兩者之文義與立法意旨，本院認
    為在無償行為之場合，由於第三人之受益，並非付出代價而
    來，雖剝奪其取得之財產權，僅喪失無償所得之利益而已，
    未發生何等積極之損害。故在贈與之情形，衡諸債權人與受
    益人之權益，債權將受危害之債權人，有優先保護之必要。
    從而，原告所有之系爭債權與被告丙○○取得系爭不動產之
    所有權相比，前者較應優先保護之。準此，被告甲○○移轉
    系爭不動產予被告丙○○之行為，其性質為無償贈與行為，
    且有害於原告之系爭債權，在客觀上已符合民法第244條第1
    項規定之撤銷要件。
五、另按債權人之撤銷權，自債權人知有撤銷原因時起，1年間
    不行使，或自行為時起，經過10年而消滅，民法第245條定
    有明文。民法第244條第1項之撤銷訴權，依同法第245條規
    定，自債權人知有撤銷原因時起，1年間不行使而消滅。該
    項法定期間為除斥期間，因時間之經過，權利即告消滅。此
    項除斥期間有無經過，縱未經當事人主張或抗辯，法院亦應
    先為調查認定，以為判斷之依據（參最高法院85年台上字第
    1941號判例意旨）。查本件原告供稱：其係於97年12月24日
    向地政事務所申請列印系爭不動產登記簿謄本資料時，始知
    悉系爭不動產贈與之情事等語（見本院98年4月14日言詞辯
    論筆錄），此並有原告提出之土地與建物謄本為證。是原告
    知悉日迄本件起訴日即97年12月31日，期間未逾1年之法定
    除斥期間，故可認定原告之撤銷權有效存在。
六、綜上所述，原告主張依民法第244條第1項之規定，請求撤銷
    被告等就系爭不動產所為之贈與債權契約及所有權移轉登記
    之物權行為，並依民法第244條第4項規定，併請求被告丙○
    ○應將系爭不動產所有權移轉登記予以塗銷等情，洵屬有據
    ，應予准許。
七、據上論結，本件原告之訴為有理由，並依民事訴訟法第78條
    、第85條第1項前段判決如主文。
中    華    民    國    98    年    4    月    28    日
                  民事第四庭    法  官  黃文進
以上正本係照原本作成
如對本判決上訴，須於判決送達後20日內向本院提出上訴狀
中    華    民    國    98    年    4    月    28    日
                                書記官


司法院資訊處製作；財團法人民間司法改革基金會備份。
